【裁判字號】    95,中交簡上,375
【裁判日期】    950928
【裁判案由】    過失傷害
【裁判全文】
臺灣臺中地方法院刑事判決         95年度中交簡上字第375號
上  訴  人  臺灣臺中地方法院檢察署檢察官
上  訴  人  丁○○
即  被  告
                    號
輔  佐  人  丙○○
即被告之父親
                    號
上列上訴人因被告過失傷害案件，不服本院台中簡易庭95年度中
交簡字第947號中華民國95年6月8日第一審簡易判決（聲請案號
：台灣台中地方法院檢察署95年度偵字第9630號），提起上訴，
本院管轄之第二審合議庭判決如下：
    主    文
原判決撤銷。
丁○○因過失傷害人，處有期徒刑月，如易科罰金，以銀元
佰元即新台幣玖佰元折算壹日。
    犯罪事實
一、丁○○於民國95年1月27日13時10分許，駕駛車牌號碼M9-70
    12號自小客車，由台中市西屯區○○○路○段207號路燈旁停
    車格內，欲起步沿台中港路3段往市區方向行駛時，本應注
    意行車起步前應顯示方向燈，注意前後左右有無障礙或行人
    ，並應讓行進中之車輛行人優先通行，而依當時天候晴、日
    間日然光線，道路無障礙物、視距良好等情形，並無不能注
    意之情事，竟疏於注意，未留意後方之往來車輛，且未禮讓
    行進中之車輛優先通行，即未顯示方向燈，貿然自路旁停車
    格內駛出，適有同向由己○○騎乘之車號SZQ-488號機車自
    後方駛來，因超過當地行車速限（40公里/小時）行駛，煞
    車不及而撞擊丁○○駕駛之自小客車，致己○○人車倒地，
    旋即又有同向由乙○○騎乘負載戊○○之車號G6F-610號機
    車，及由甲○○騎乘車號NNX-681號機車均自後方駛來，均
    因超過當地行車速限且未與前車保持隨時可煞停之距離，而
    閃避不及、人車倒地，致戊○○受有頭部外傷、肢體挫傷等
    傷害，甲○○受有左腰挫傷合併擦傷之傷害。丁○○於肇事
    後留在現場，在有偵查權限之公務員發覺犯罪之前，向到場
    之員警張智謀主動陳述肇事經過自首而接受裁判。
二、案經戊○○、甲○○訴由台中市警察局第六分局移送台灣台
    中地方法院檢察署檢察官偵查後聲請以簡易判決處刑。
    理    由
一、訊據被告丁○○固不否認於上開時、地因駕車自路旁停車格
    內駛出，而與被害人己○○所騎乘之機車發生碰撞之事實，
    惟否認有何過失責任，辯稱：是後方來車未保持安全距離，
    且速度過快，才會撞上來，我由路旁停車格內向左駛出時，
    距離道路右側安全島尚有3、4公尺，後方機車應該可以安全
    通過，且與第1部機車騎士己○○發生碰撞時，己○○並未
    人車倒地，己○○是遭後方由乙○○騎乘之機車撞擊才倒地
    的，況告訴人戊○○係乘坐乙○○所騎乘之機車，戊○○受
    傷與被告應無關連性云云。
二、經查：
  (一)被告駕駛之上開自小客車未顯示方向燈、突然自路旁停車格
    內向左駛入車道，證人己○○騎乘之機車因此煞車不及，撞
    擊自小客車左前車門下方，己○○人車因此向左偏倒地，旋
    即遭後面駛來之乙○○騎乘之機車撞擊己○○安全帽帽頂等
    情，業據證人己○○於本院審理中結證綦詳，而於證人己○○向左偏倒地瞬間，證人乙○○騎乘之機車（負載告訴人戊○○）右前方與己○○機車之左前方擦撞，致乙○○、戊○○均倒地，戊○○更因此往前飛起跌落，受有頭部外傷、肢
    體挫傷等傷害，乙○○機車倒地前，後方由甲○○騎乘之機
    車車頭亦因煞避不及，撞擊乙○○機車車尾，致甲○○人車
    倒地，受有左腰挫傷合併擦傷之傷害等情，亦據證人乙○○
    、甲○○於審理中結證屬實，並有道路交通事故現場圖、道
    路交通事故調查報告表(一)、(二)、道路交通事故談話紀錄表（
    含被告及證人己○○、乙○○、甲○○）、道路交通事故補
    充資料表、現場照片13張及行政院國軍退除役官兵輔導委員
    會台中榮民總醫院診斷證明書2份等附卷可憑（見台中市警
    察局第六分局警卷第22-30頁、第34-49頁、第51-52頁），
    堪認被告確於起步前未顯示方向燈，即貿然駛入慢車道內，
    致後方機車騎士己○○煞避不及，撞擊被告所駕駛之自小客
    車後人車倒地，後方騎士乙○○、甲○○均因煞避不及，接
    連撞擊前車而倒地，被告上開辯解，均與事實不符，難以採
    信。
  (二)按行車起步前應顯示方向燈，注意前後左右有無障礙或行人
    ，並應讓行進中之車輛行人優先通行，道路交通安全規則第
    89條第1項第6款定有明文。被告於事故發生第一時間為警詢
    問時即稱「我起步由停車格內駛出，欲往東大路方向行駛，
    有看左側後視鏡，機車距離我很遠」等語（上開警卷第26頁
    ），被告於起步前已發現後方有機車駛來，卻未禮讓行進中
    之機車優先通行，復未顯示方向燈，貿然起步駛入慢車道，
    是其違反上述道路交通安全規則而未盡其注意義務至明。再
    依卷附之交通事故調查報告表(一)所示：肇事當時天氣為晴天
    、日間自然光線，路面乾燥、無缺陷及障礙物，視距亦屬良
    好，而被告為考有駕駛執照之人，應熟知上開交通安全規則
    ，若稍加注意，即可採取適切之措置以避免本件車禍事故之
    發生，故依當時之情形，顯無不能注意之情事，其竟疏未注
    意及此，以致肇事致人受傷，其有應注意能注意而不注意之
    過失責任，至為灼然。
  (三)又按行車速度應依速限之規定；汽車在同一車道行駛時，除
    擬超越前車外，後車與前車之間應保持隨時可以煞停之距離
    ，道路交通安全規則第93條第1項、第94條第1項分別定有明
    文。查本件事故發生地點行車速限為40公里，有道路交通事
    故調查報告表在卷可稽，而證人己○○當時行車速度約為50
    公里、證人甲○○行車速度約為40至50公里等節，均據其等
    於本院證述明確，證人己○○、甲○○有超速之事實，堪可
    認定；又證人甲○○證述其於事故發生前與前車之距離僅約
    約2公尺等語，證人乙○○雖證稱其行車速度約為40公里，
    然與前車之距離亦僅有2公尺等語，則以其2人之行車速度，
    並未與前車保持可隨時煞停之距離，始會於前方發生事故時
    ，煞停不及而自後方追撞，其3人亦有違上開道路交通安全
    規則無疑，而於本件事故之發生自與有過失，但此仍無卸於
    被告過失責任之認定。又本件車禍經送請台灣省台中市區車
    輛行車事故鑑定委員會鑑定結果，雖認為「一丁○○駕駛自
    小客車由路邊停車格貿然起步往左進入慢車道行駛，為肇事
    原因。二己○○駕駛輕機車；乙○○駕駛重機車；甲○○駕
    駛重機車均無肇事因素」，有該會95年8月24日中市行字第
    0955402208號鑑定意見書在卷可參，惟本院審酌證人己○○
    、甲○○有上開超速之違規行為；證人乙○○、甲○○有上
    開未與前車保持隨時可煞停之距離之違規行為，認上開鑑定
    意見就機車駕駛人己○○、乙○○、甲○○部分尚有可議之
    處，為本院所不採外，其餘關於「丁○○駕駛自小客車由路
    邊停車格貿然起步往左進入慢車道行駛，為肇事原因」之鑑
    定意見，則無不合。
  (四)另被告辯稱告訴人戊○○係乘坐證人乙○○之機車而非駕駛
    人，其受傷與被告之行為無因果關係云云。按刑法上之過失
    ，其過失行為與結果間，在客觀上有相當因果關係始得成立
    ，所謂相當因果關係，係指依經驗法則，綜合行為當時所存
    在之一切事實，為客觀之事後審查，認為在一般情形下，有
    此環境、有此行為之同一條件，均可發生同一之結果者，則
    該條件即為發生結果之相當條件，行為與結果即有相當之因
    果關係。反之，若在一般情形下，有此同一條件存在，而依
    客觀之審查，認為不必皆發生此結果者，則該條件與結果不
    相當，不過為偶然之事實而已，其行為與結果間即無相當因
    果關係（最高法院72年度台上字第192號判例意旨參照），
    被告駕駛自小客車自路旁停車格內起步，若注意上開交通安
    全規則，顯示方向燈，並禮讓行進中之機車優先通行，即不
    會造成後方來車接連碰撞之事故，告訴人自不會發生受傷之
    結果，惟被告卻疏未注意，因而發生後方機車接連碰撞之事
    故，告訴人戊○○亦因此倒地受有上開傷害，告訴人之受傷
    與被告之過失行為間，具有相當因果關係，殆無疑義，被告
    上開所辯，亦不足採信。至被告聲請再將本件事故送請台灣
    省車輛行車事故覆議鑑定委員會覆議，並至事故現場履勘，
    本院認本件事故責任歸屬已明，並無再送請覆議及現場履勘
    之必要，復予敘明。
  (五)綜上所述，被告上開所辯，應係事後卸責之詞，均非可採，
    被告上揭過失犯行，事證明確，堪以認定。
三、核被告所為，係犯刑法第284條第1項前段之過失傷害罪。被
    告以一過失行為，同時致戊○○、甲○○受有上開傷害，為
    想像競合犯，應依刑法第55條想像競合犯之規定，從一重處
    斷。而被告行為後，刑法及刑法施行法業於94年2月2日經修
    正公布，並於95年7月1日施行，茲就與本案適用有關之條文
    ，比較說明如下：
  (一)自首部分：
    查被告於犯罪後被發現前留在現場，向據報前往處理交通事
    故之員警自首為肇事者，而願接受裁判，有台中市○○○道
    路交通事故肇事人自首情形記錄表在卷可憑（見上開警卷第
    30頁），是被告之行為合於自首之規定。而刑法第62條前段
    有關自首之規定，修正前之舊法規定為「減輕其刑」，修正
    後改為「得減輕其刑」，此項變動影響被告之刑罰法律效果
    ，經比較新舊刑法之規定，以舊刑法第62條前段規定有利於
    被告，故依新刑法第2條第1項前段規定，自應適用最有利於
    被告之修正前刑法第62條前段規定減輕其刑。
  (二)法定刑中罰金刑部分：
    刑法第33條第5款業經修正公布，修正後刑法第33條第5款規
    定「罰金：新台幣1千元以上，以百元計算之」，與修正前
    刑法第33條第5款規定「罰金：（銀元）1元以上」不同。比
    較新舊法結果，以修正前即行為時法較有利於被告，故依刑
    法第2條第1項前段規定，本案關於刑法第284條第1項前段之
    法定刑罰金部分，自應適用行為時之法律即修正前刑法第33
    條第5款規定決定其罰金部分之法定刑。
  (三)易科罰金折算標準部分：
    被告行為後，罰金罰鍰提高標準條例第2條業於95年5月17日
    刪除第2條條文；並自95年7月1日施行，而刑法第41條第1項
    前段關於易科罰金之折算標準已由舊法之銀元1百元、2百元
    、3百元修正為新臺幣1千元、2千元、3千元，因屬科刑規範
    事項之變更，其折算標準為裁判時所應諭知，自有就新舊法
    規定比較之必要，經比較新舊法結果，以被告行為時之舊法
    較為有利於被告，是依刑法第2條第1項前段之規定，應適用
    被告行為時之舊法即依修正前刑法第41條第1 項前段、修正
    前罰金罰鍰提高標準條例第2條之規定，諭知以銀元3百元（
    即新台幣9百元）折算1日為易科罰金之折算標準。
四、原審予以論罪科刑，固非無見，惟原審漏未審酌證人己○○
    、乙○○、甲○○亦與有過失，且未及比較新舊法之規定，
    容有未洽，檢察官提起上訴認原判決量刑過輕，及被告提起
    上訴認其無過失、原判決量刑過重，雖均無理由，然原判決
    既有上開可議之處，應由本院將原判決撤銷改判。爰審酌被
    告之過失程度，證人所受傷害及就本件車禍之發生亦有過失
    ，被告肇事導致告訴人因而受有之傷勢，迄今尚未與告訴人
    達成民事和解賠償等一切情狀，量處如主文所示之刑，並諭
    知易科罰金之折算標準，以資懲儆。
據上論斷，應依刑事訴訟法第455條之1第1項、第3項、第369條
第1項前段、第364條、第299條第1項前段，刑法第2條第1項、第
55條、第284條第1項前段、修正前刑法第62條前段、修正前刑法
第41條第1項前段，罰金罰鍰提高標準條例第1條前段、修正前罰
金罰鍰提高標準條例第2條，判決如主文。
本案經檢察官庚○○到庭執行職務。
中    華    民    國    95    年    9     月    28    日
                  臺灣臺中地方法院刑事第二庭
                      審判長法  官    林清鈞
                            法  官    林慧英
                            法  官    陳姵君
上正本證明與原本無異。
不得上訴。
                            書記官    莊金屏
中    華    民    國    95    年    9     月    28    日
附錄論罪科刑法條：
中華民國刑法第284條第1項
因過失傷害人者，處6月以下有期徒刑、拘役或5百元以下罰金，
致重傷者，處1年以下有期徒刑、拘役或5百元以下罰金。


司法院資訊處製作；財團法人民間司法改革基金會備份。
